臺灣高等法院刑事判決　　　　　　　　 96年度上易字第501號
上　訴　人
即　被　告　乙○○
上列上訴人因侵占案件，不服臺灣板橋地方法院95年度易字第11
5號，中華民國95年11月10日第一審判決（起訴案號：臺灣板橋
地方法院檢察署94年度偵緝字第272號），提起上訴，本院判決
如下：
    主  文
原判決撤銷。
乙○○意圖為自己不法之所有，而侵占自己持有他人之物，處有
期徒刑拾月。
    事  實
一、乙○○於民國九十年四月間某日，經由丙○○介紹，與「耕
    福工程有限公司」（下稱耕福公司）負責人甲○○認識並受
    宋某委託，代為催討其對香港東匯工程有限公司負責人高德
    楷所積欠之租金債款共新台幣（下同）一百十二萬九千元，
    雙方約定以催收所得款項之一半作為報酬，嗣乙○○分別向
    高德楷收取供抵債、俗稱鯊魚頭之機具，隨即於九十年五月
    十八日轉售予朝毅機械有限公司（下稱朝毅公司），在同日
    得款五十萬元，另向高某之友人陳國基及簡文禧收取現金十
    五萬元及發票人為陳國基之支票共三張、面額共三十萬元（
    票據號碼分別為AA0000000 號、AA0000000 號、AA0000000
    號、票據金額分別為十二萬元、六萬元、十二萬元、付款人
    均為中國國際商業銀行內湖分行），詎乙○○於九十五年五
    月二十九日至同年八月三十日間陸續兌現上開支票三紙，竟
    於收妥前揭款項後，意圖為自己不法之所有，將所得現金共
    九十五萬元侵占入己，未依約定交付甲○○，迭經甲○○催
    討，均避不見面，嗣後逃匿無蹤。
二、案經耕福公司代表人甲○○訴由臺灣板橋地方法院檢察署檢
    察官偵查起訴。
    理?由
一、訊據被告乙○○固不否認曾受甲○○之託，代為收取高德楷
    等人所積欠之債款一百十二萬九千元，且於收款過程中持續
    與甲○○聯繫並報告進度，嗣後已收得九十五萬元之事實，
    惟矢口否認有何侵占犯行，辯稱：伊當初錢要回來之後，是
    交給丙○○，伊在處理債款的時候，丙○○都有在場，丙○○也有分到四分之一的錢，除伊和丙○○之外，另有王建華
    、黃順發，總共四個人前往收債，總共拿回一百萬元左右，
    之後用五十萬元分給上開四人，剩下的一半就交給丙○○，
    因為伊並不認識甲○○，是丙○○認識的，丙○○在伊處理
    債款的時候，因為有其他的債務，挖土機被拿走，當時伊就
    將收到的錢先交給丙○○去贖挖土機，丙○○告訴伊等處理
    完之後，他會將錢轉交給甲○○，就拿了二、三十萬元去贖
    挖土機。因為當時伊是對丙○○負責，伊知道丙○○和甲○○是合夥，伊認為將錢交給丙○○沒有關係。債款人高德凱
    、簡文禧、開票人陳國基及朝毅公司負責人也都有看過丙○○及王順發、黃建華和伊一起去，黃建華、王順發他們都可
    以證明伊確實有將錢交給丙○○，伊也曾到基隆法院作證證
    明丙○○確實有欠地下錢莊，丙○○就拿這筆錢去將挖土機
    贖回，當時債款差不多已經收了將近一百萬元，贖回之後，
    伊並不知道丙○○並沒有將錢交給甲○○，是在甲○○告伊
    的時候，伊才知道丙○○沒有將錢交給甲○○云云。惟查：
  (1)被告上揭犯罪事實，有證人甲○○、丙○○、證人即朝毅公
    司經營者黃林月嬌於原審審理時之證詞、證人丙○○、陳國
    基於偵查中之證述、告訴人甲○○於偵查中之指訴、讓渡書
    影本二紙、朝毅公司簽發之本票影本一紙、前揭支票影本三
    紙可資佐證。
  (2)證人甲○○於原審證稱：是伊朋友丙○○介紹伊和被告認識
    的，時間是在九十年四月間。丙○○介紹伊認識被告的時候
    ，被告告訴伊他可以幫伊催收債款，伊委託被告幫忙追索債
    款，約定如果有收回來的話，就分一半給被告，之後被告有
    確實去找債務人高德楷，也有追索回一些債款回來，但是被
    告並沒有交給伊，被告一開始是向簡文禧追索十五萬元現金
    ，後來又向陳國基追索了三張支票，分別是十二萬元、六萬
    元、十二萬元，後來還有向高德楷拿了工程機具鯊魚頭去轉
    賣充當還款五十萬元，被告幫伊處理債款的過程中，起初有
    隨時向伊報告進度，是在被告處理簡文禧的時候，當時被告
    跟伊說簡文禧預計在某天要給被告十五萬元，後來被告就沒
    有再向伊報告進度，一直到被告取得鯊魚頭的時候，被告有
    通知伊到現場去看那個機具，問伊那個機具有無那樣的價值
    ，伊回答被告那個機具還是好的，但是價值伊不知道，伊當
    時認為就讓被告去談，之後再看情形處理，後來被告就未再
    聯繫，看過鯊魚頭之後，伊有再聯絡過丙○○，他說他自己
    也沒有拿到錢，伊問丙○○被告是否有收取到債款，丙○○
    說他也不知道等情。被告並沒有將收到的款項還給伊，伊有
    去向被告要這些錢，但是被告說還有一點餘款，等餘款收到
    之後再給伊，當時被告並沒有告訴伊他收了多少錢、多少票
    ，但是伊有問被告，被告沒有講清楚，只說有餘款未收，伊
    要求被告將已收到的部分先交給伊，被告就說等餘款收齊再
    給伊，但是伊有告訴被告伊不同意這樣，但經過這次聯繫之
    後，被告就避不見面，一直到地檢署開庭才再度看到被告，
    伊有問被告金錢流向，被告跟伊說他錢已經用掉了，意思應
    該是指他自己將錢用掉了，被告並沒有說他把錢交給何人等
    情（見原審九十五年三月二十九日訊問筆錄），顯示甲○○
    係直接委託被告追索債款，且被告亦於追索債款期間，直接
    與甲○○聯繫並報告進度，無需透過丙○○轉達。
  (3)證人黃林月嬌於原審證稱：朝毅公司在九十年五月十八日有
    買一台鯊魚頭機具，當天除高德楷之外，還有一、兩個人一
    起到伊公司，高德楷表示他有欠和他一起來伊公司的那些人
    的錢，所以他們要賣鯊魚頭，就由被告當場寫讓渡書，內容
    是高德楷先讓渡給被告，再由被告讓渡給朝陽公司，伊就開
    即期支票交給被告，然後他們就離開了，但伊不記得他們是
    不是一起離開的。買賣鯊魚頭的過程，主要是被告跟伊談的
    ，印象中被告並未打電話或是聯絡他人，因為他們都在那裡
    ，就當場直接講。伊對同時在庭之證人丙○○沒有印象。伊
    知道高德楷當時欠很多錢，伊的認知是他們在處理債務，伊
    只是買鯊魚頭，所以也沒有過問他們之間的關係等情（見原
    審九十五年五月十日審判筆錄），仍顯示被告主導出售鯊魚
    頭機具之過程，且未能確認被告所稱之王建華、黃順發等人
    在場參與出售鯊魚頭機具，更無從認為丙○○始為主要受託
    追索債款之人。
  (4)證人丙○○於原審證稱：被告從未將收到之款項交給伊，伊
    介紹被告和甲○○認識當天，該二人就有談如何收帳款，而
    伊當時也有在場，他們當時說帳款收回來之後，被告一半，
    甲○○一半，之後甲○○有告訴伊要如何去找高德楷，然後
    再由伊轉告乙○○，因為當時甲○○事業很忙，所以才要伊
    轉知乙○○，有一次在三重市的中興橋下方旁邊工地，甲○○打電話給伊告訴伊高德楷在那工地，所以伊就和被告趕快
    趕過去，就遇上高德楷，被告當時有請高德楷還錢，他們的
    意思就是要以一個鯊魚頭機具來抵這個債，他們彼此有留下
    電話，伊之前因為作工程的關係，所以早就認識高德楷，甲○○是在被告、高德楷談好之後才到的，當時高德楷、被告
    還在，被告有向甲○○講報告剛才和高德楷談的情形，詳細
    情形伊並不清楚，之後就由被告全權處理，在上述工地見面
    之後，大部分是伊和被告之間以電話聯絡債款處理情形，被
    告的意思是說他準備將全部的債款都收回來，之後他會自己
    把錢交給甲○○，當時被告和甲○○互相可以通電話，此外
    伊也有跟甲○○講被告會把所有的帳款都收回來以後，再跟
    甲○○一起結算，除此之外，伊和甲○○很少見面，伊和被
    告也沒有再見面，後來伊就找不到被告。鯊魚頭機具賣給朝
    陽公司時，伊當時也有在場，是被告叫伊過去的，那個地方
    是在蘆洲，是一個修理廠，當時在場的人有證人黃林月嬌，
    還有伊、乙○○、高德楷，伊有看到黃順發，但對王健華沒
    有印象，黃順發當時幫忙被告處理，因為他是被告的朋友，
    至於在幫忙處理什麼事情伊不清楚。估價是由被告和黃林月
    嬌談價錢，最後成交的價錢是五十萬元左右，被告要把鯊魚
    頭機具賣給朝陽公司，事後在鯊魚頭機具賣掉當天晚上，被
    告有拿三萬元給伊，說是要給伊作介紹費、車馬費，但當時
    被告就是說所有的帳目都還沒有處理完，他說等他處理完，
    他會把一半的錢自己交還給甲○○。那次談完之後，伊和甲○○是常常見面，因為伊和甲○○本來就是朋友，伊和被告
    好像還有見面，但是次數很少，伊也記不太清楚了，但是伊
    和被告仍有用電話聯絡，伊問被告什麼時候要把收到的帳款
    交給甲○○，甲○○也有和被告聯絡。伊有聽被告講過他有
    去找陳國基和簡文禧，因為是高德楷在那邊還有一些帳目可
    以收回來折抵高德楷對甲○○的欠款，當時上述鯊魚頭賣掉
    的錢還不夠清償，因為伊有問被告，畢竟甲○○當時有問伊
    伊介紹被告到底帳款收的情形怎樣，伊有跟甲○○講：被告
    不是告訴你要等全部帳款收完才會將款項送給你，後來被告
    和甲○○兩邊電話一直在聯絡。因為甲○○的債款問題是交
    給被告全權處理，伊不用介入等情（見原審九十五年五月十
    日審判筆錄）。雖顯示證人丙○○對被告收取債款乙事參與
    、介入甚深，然仍無從據此認為丙○○始為實際承甲○○之
    命負責收債之人；又被告已自承係實際收取並保管收得款項
    之人，與證人丙○○前揭證詞互核相符，且由丙○○上開證
    詞，亦無從認為被告曾將收得款項交由丙○○轉交甲○○，
    被告雖迭以前情辯解，然被告既自承與甲○○得為直接聯繫
    ，且曾多次報告收款進度，何以於收款完成之際，竟未經甲○○同意，逕自將鉅款轉交丙○○應急他用，似從未思及應
    待甲○○出借予丙○○，嗣後斷絕音訊，亦未向甲○○詳為
    解釋，並協助向丙○○索取前揭款項，凡此均有違常情，難
    以採信，是被告所辯情節，仍無從推翻前揭積極證據而建立
    合理懷疑。
  (5)被告上訴後另辯稱：「總共向高德楷收了95萬元，因甲○○
    有說我們把錢要回來，要把一半給我們作為報酬，我就把二
    分之一交給丙○○，但沒有給簽任何的收據，我在基隆地方
    法院（應係基隆地方法院檢察署）幫丙○○出庭作證時有說
    交給丙○○40幾萬元，但是他去贖回他的機具花了大概30萬
    元」云云，惟經本院調閱臺灣基隆地方法院檢察署90年度偵
    字第2355號丙○○竊盜案卷，其中被告於90年6月15日雖曾
    到庭作證，然被告僅供稱「為丙○○還給地下錢莊3萬元」
    ，並無隻字提及交給丙○○40幾萬元之事，此有該筆錄影本
    附卷可憑，被告所辯，亦無可採。
  (6)綜據前述，本案事證明確，被告犯行已堪認定，自應依法論
    科。至被告於原審聲請之證人王建華、黃順發，因被告均未
    陳報正確年籍而經原審傳喚無著，核無再次傳訊之必要，附
    此敘明。
二、核被告所為，係犯刑法第335條第1項之侵占罪。原審對被告
    論罪科刑固非無見，惟查被告行為後，刑法於九十四年一月
    七日修正，於九十五年七月一日施行。按行為後法律有變更
    者，適用行為時之法律，但行為後之法律有利於行為人者，
    適用最有利於行為人之法律，現行刑法第二條第一項訂有明
    文。此條規定乃與刑法第一條罪刑法定主義契合，而貫徹法
    律禁止溯及既往原則，係規範行為後法律變更所生新舊法律
    比較適用之準據法，是刑法第二條本身雖經修正，但刑法第
    二條既屬適用法律之準據法，本身尚無比較新舊法之問題，
    應一律適用裁判時之現行刑法第二條規定以決定適用之刑罰
    法律，合先敘明。又以本次刑法修正之比較新舊法，應就罪
    刑有關之共犯、未遂犯、想像競合犯、牽連犯、連續犯、結
    合犯，以及累犯加重、自首減輕暨其他法定加減原因（如身
    分加減）與加減例等一切情形，綜其全部罪刑之結果而為比
    較，最高法院九十五年五月二十三日九十五年度第八次刑庭
    會議決議可資參照。經查：刑法第三百三十五條第一項侵占
    罪，法定刑得科或併科銀元一千元以下罰金，據修正後刑法
    施行法增訂第一條之一規定：「中華民國九十四年一月七日
    刑法修正施行後，刑法分則編所定罰金之貨幣單位為新臺幣
    。九十四年一月七日刑法修正時，刑法分則編未修正之條文
    定有罰金者，自九十四年一月七日刑法修正施行後，就其所
    定數額提高為三十倍。但七十二年六月二十六日至九十四年
    一月七日新增或修正之條文，就其所定數額提高為三倍」及
    刑法第三十三條第五款修正為：「主刑之種類如下：五、罰
    金：新臺幣一千元以上，以百元計算之」等規定，是依修正
    後之法律，刑法第三百三十五條第一項侵占罪所得科處之罰
    金刑最高為新臺幣三萬元、最低為新臺幣一千元；然依被告
    行為時之刑罰法律，即罰金罰鍰提高標準條例第一條前段規
    定之提高倍數十倍及刑法第三十三條第五款規定之罰金最低
    額一元計算，該罪之罰金刑最高為銀元一萬元，最低額為銀
    元一元，若換算為新臺幣，最高額雖與新法同為新臺幣三萬
    元，然最低額僅為新臺幣三元。因此，比較上述修正前、後
    之刑罰法律，自以被告行為時關於科處罰金刑之法律較有利
    於被告。揆諸前揭最高法院決議及修正後刑法第二條第一項
    前段、後段規定之「從舊、從輕」原則，自應適用被告行為
    時之法律，即修正前刑法及罰金罰鍰提高標準條例之相關規
    定，予以論處，原審判決未予比較新舊法，尚有未合。被告
    上訴意旨，仍執陳詞，否認犯罪，雖無理由，但原判決既有
    上開可議之處，自應由本院撤銷改判，爰審酌被告為他人收
    取債款，反予侵吞入己，造成被害人鉅額損失，到案後否認
    犯行，迄未歸還款項，未見悔意，自應施以相當之刑罰，以
    為矯治，兼衡其侵占金額、犯罪動機、目的，所生危害等一
    切情狀，量處有期徒刑10月。
據上論斷，應依刑事訴訟法第369條第1項前段、第364條、第299
條第1項前段，刑法第2條第1項前段、修正前刑法第335條第1項
，修正前罰金罰鍰提高標準條例第1條前段，判決如主文。
本案經檢察官賴俊雄到庭執行職務。
中　　華　　民　　國　　96　　年　　6　　月　　 13　　日
　　　　　　　　　刑事第十六庭審判長法　官  葉騰瑞
　　　　　　　　　　　　　　　　    法　官  楊貴雄
　　　　　　　 　 　　　　　　　　　法　官  莊明彰
以上正本證明與原本無異。
不得上訴。
                                    書記官  周素秋
中　　華　　民　　國　　96　　年　　6 　　月　　13　　日
附錄：本案論罪科刑法條全文
中華民國刑法第335條
（普通侵占罪）
意圖為自己或第三人不法之所有，而侵占自己持有他人之物者，
處 5 年以下有期徒刑、拘役或科或併科 1 千元以下罰金。
前項之未遂犯罰之。
